臺灣苗栗地方法院民事判決
 109年度簡上字第10號
上  訴  人
即  原  告
兼反訴被告  吳錫揚  
訴訟代理人  王炳人律師
            周銘皇律師
被  上訴人
即  被  告
兼反訴原告  台灣自來水股份有限公司(下稱台水公司)

法定代理人  胡南澤  
訴訟代理人  龍其祥律師
複  代理人  龍無垢  
被  上訴人
即  被  告  財政部國有財產署(下稱國產署)

訴訟代理人  林琦勝律師
            黃曉薇律師
            林彥宏  
上  一  人
複  代理人  彭文輝  
            徐美玲  
被  上訴人
即  被  告  顏麗容  
訴訟代理人  劉國瑞  
上列當事人間請求確認袋地通行權存在等事件，上訴人對於民國
108 年10月31日本院苗栗簡易庭107 年度苗簡字第738 號第一審
判決提起上訴，本院於110 年9月15日言詞辯論終結，判決如下
：
    主      文
一、原判決關於確認上訴人就坐落苗栗縣○○市○○段000地號土地
    如原判決附圖一所示通行路寬2公尺其中部分土地(面積73.9
    3平方公尺)通行權存在，及被上訴人國產署就前開所示範圍
    土地，應容忍上訴人通行，並不得設置任何障礙物或為任何
    妨礙上訴人通行之行為，及駁回後開第四項主文之請求，及
    本訴上開部分假執行之宣告，暨命上訴人負擔本訴訴訟費用
    之裁判均廢棄。
二、確認上訴人就被上訴人國產署所有坐落苗栗縣○○市○○段000
    地號土地如附圖編號C3所示(路寬2米)面積33.38平方公尺土
    地、編號C4所示(路寬3米)面積63.20平方公尺土地有通行權
    存在。
三、被上訴人國產署就前開所示通行範圍之土地，應容忍上訴人
    通行，並不得設置障礙物或為任何妨礙上訴人通行之行為。
四、被上訴人國產署應容忍上訴人於如附圖編號C4所示面積63.2
    0 平方公尺土地開設道路  
五、本訴其餘上訴駁回。
六、本訴第一、二審訴訟費用由被上訴人台水公司、國產署、顏
    麗容各負擔1/4，餘由上訴人負擔。
七、反訴上訴駁回。
八、反訴第二審訴訟費用由反訴上訴人負擔。
    事實及理由
壹、程序方面
    按當事人喪失訴訟能力或法定代理人死亡或其代理權消滅者
    ，訴訟程序在有法定代理人或取得訴訟能力之本人，承受其
    訴訟以前當然停止；前開承受訴訟人於得為承受時，應即為
    承受之聲明；他造當事人，亦得聲明承受訴訟；民事訴訟法
    第168 條、第175 條分別定有明文。本件被上訴人台水公司
    之法定代理人原為魏明谷，於本院審理中變更為胡南澤，有
    變更登記表在卷可按（見本院卷第203 頁）。原告具狀聲明
    由現任法定代理人胡南澤承受訴訟（見本院第217 頁），核
    無不合，應予准許。
貳、實體方面
　一、本訴部分：
　　㈠上訴人於原審起訴主張：如原判決事實及理由欄壹、本訴
      部分、一(上訴人提起上訴後，已對原被告鄭麗玟、黃傳
      和所涉鐵皮屋、被上訴人顏麗容所涉大門之拆除請求，撤
      回起訴)
　　㈡被上訴人台水公司抗辯：如原判決事實及理由欄壹、本訴
      部分、二㈠。
　　㈢被上訴人國產署抗辯：如原判決事實及理由欄壹、本訴部
      分、二㈢。
　　㈣被上訴人顏麗容抗辯：如原判決事實及理由欄壹、本訴部
      分、二㈣。
　二、反訴部分：
　　㈠被上訴人台水公司提起反訴主張：如原判決事實及理由欄
      貳、反訴部分、一。
　　㈡上訴人抗辯：如原判決事實及理由欄貳、反訴部分、二。
　三、原審判決命：
　    本訴：
　　㈠確認上訴人就坐落苗栗縣○○市○○段0○○○段0000 地號土地中
      如原判決附圖一所示通行路寬2公尺部分土地（面積73.93
       平方公尺），及同段193 地號土地中如原判決附圖一所
      示通行路寬2 公尺部分土地（面積43.44平方公尺），暨
      同段245 地號土地中如原判決附圖一所示通行路寬2 公尺
      部分土地（面積6.98平方公尺），有通行權存在。
　　㈡被上訴人國產署、顏麗容、台水公司就上開第一項所示範
      圍之土地，應容忍上訴人通行，並不得設置任何障礙物或
      為任何妨礙上訴人通行之行為。
　　㈢上訴人其餘之訴駁回。
　　  反訴：
　　㈠上訴人應自本訴判決確定之日起，按年依當年度每平方公
      尺申報地價之週年利率5％，以供上訴人通行之面積6.98平
      方公尺計算後，給付償金予被上訴人台水公司。
　　㈡被上訴人其餘之訴駁回。
　四、上訴人不服原審判決，對本訴及反訴均提起上訴，於本院
      另補陳：㈠
　　㈠原審判決全部之通行路徑寬僅2 公尺，惟該路徑崎嶇且有
      諸多轉彎處，道路南側轉西方交界處更有高低落差，附近
      尚有鐵絲圍籬、香蕉樹等地上物，不僅不能供一般車輛通
      行，亦不足供一般通行之用。依「農路四級設計規範」，
      農地設置至少需3 公尺寬，2 公尺寬之道路無法依前開規
      定設置農路，故後段之路徑以路寬3公尺為適當(上訴人上
      訴時原主張全段路徑以路寬3公尺為適當，嗣更改主張前
      段之路徑寬為2公尺、後段之路徑寬為3公尺)。又現場僅
      部分道路有水泥鋪面，後段路徑無道路可供通行，現況地
      勢不平整，若未鋪設道路，無法利用同段259 地號土地，
      故後段之路徑有開設道路之必要(上訴人上訴時原主張全
      段路徑均應開設道路，嗣更改主張僅後段之路徑需開設道
      路)。
　　㈡被上訴人台水公司所有同段245 地號如附圖編號A3所示面
      積6.98平方公尺土地，現為苗栗縣頭份市水源路，另具有
      公用地役關係之道路，為供不特定多數人使用之既成道路
      一部分，上訴人通行上開土地，未使被上訴人台水公司因
      此遭受新損害，故無庸支付被上訴人台水公司償金。縱認
      應支付償金，上開土地之路面非上訴人所鋪設，且非僅供
      上訴人使用，原審判決以申報總地價年息5％計算償金，顯
      然過高等語。
　　㈢並就本訴部分上訴聲明：⒈
　　　⒈原判決不利上訴人部分廢棄。⒉
　　　⒉確認上訴人就被上訴人國產署、顏麗容、台水公司分別
        所有同段190 、193 、245 地號土地如附圖編號A3所示
        面積6.98平方公尺土地、編號B3所示面積43.44 平方公
        尺土地、編號C3所示面積33.38 平方公尺土地、編號C4
        所示面積63.20平方公尺土地有通行權存在。⒊
　　　⒊被上訴人國產署、顏麗容、台水公司就前開第二項所示
        通行範圍之土地，應容忍上訴人通行，並不得設置障礙
        物或為任何妨礙上訴人通行之行為。⒋
　　　⒋被上訴人國產署應容忍上訴人於如附圖編號C4所示面積6
        3.20 平方公尺土地開設道路。
　　㈣就反訴部分上訴聲明：
　　　⒈反訴判決不利上訴人部分廢棄。⒉
　　　⒉被上訴人台水公司所提反訴駁回。
　五、被上訴人國產署則以：依原判決附圖一所示同段190 、19
      3 地號土地通路之最寬處分別約有4 公尺、6 公尺，已足
      供上訴人所有同段259 地號土地人車進出之用。至於轉彎
      處，已有水泥鋪面，與東側平坦之泥土路，目測僅約50公
      分之差距，上訴人除去水泥鋪面即可供通常使用，故上訴
      人主張後段路徑之通行寬度3 公尺、被上訴人國產署應容
      許鋪路，並無理由。又同段259 地號土地之使用分區為「
      山坡地保育區」，使用地類別為「林業用地」，應以山坡
      地保育及保存山林之最低度利用為前題考量，其土地現況
      僅能種植果樹，上訴人欲以「農路四級設計規範」修築道
      路通行，已涉及高度開發土地行為，損及國、私鄰地所有
      人財產權益等語，資為抗辯。並聲明：上訴駁回。
　六、被上訴人台水公司則抗辯：
　　㈠同段259地號土地為農地，汽車通行非農地通常使用所必要
      ，如附圖編號C4土地兩旁並無阻礙通行之圍籬樹木等地上
      物，上訴人既自認如附圖編號A3、B3、C3土地之路寬2米
      已足供通常使用，其主張如附圖編號C4土地之3 公尺路寬
      ，核無必要，且其他鄰地之人均無通行問題，故編號C4土
      地亦無鋪設道路之必要，不能以申請農路技術上之規定作
      為袋地通行範圍之立論基礎。
　　㈡被上訴人台水公司所有同段245 地號如附圖編號A3土地僅
      供鄭麗玟、黃傳和與被上訴人顏麗容等特定土地所有權人
      通行之便利而設，並設有鐵門防止他人進入，非供不特定
      大眾通行之用，自非既成道路。況依新竹縣政府公告之「
      申請非都市土地具公用地役關係之既成道路」申請須知⒌
      「農路及產業道路屬供特定產業之通行道路，不屬於既成
      道路認定範圍」，益見上開土地非既成道路等語。並聲明
      ：上訴駁回。
　七、被上訴人顏麗容則陳以：其同意原審判決通行路寬2 公尺
      等語。並聲明：上訴駁回。
　八、本院為行集中審理協同兩造整理及協議簡化爭點如下：
　　㈠兩造不爭執事項
　　　⒈上訴人為同段259 地號土地之所有權人，於104 年12月2
        2日登記為所有權人，登記原因為買賣（見原審卷第29
        頁），土地之使用分區為山坡地保育區，使用地類別為
        林業用地（見簡上卷第113 頁）。
　　　⒉被上訴人台水公司為同段245 地號土地之所有權人（見
        原審卷第233 頁）、被上訴人顏麗容為同段193 地號土
        地之所有權人（見原審卷第231 頁）、被上訴人國產署
        為同段190 地號土地之所有權人（見原審卷第76頁），
        上開3 筆土地之使用分區均為山坡地保育地、使用地類
        別為農牧用地。
　　　⒊同段259 地號土地與公路無適宜之聯絡，致不能為通常
        之使用，上訴人現於其上種植果樹。
　　　⒋本件通行權之訴無民法第789條規定之適用。
　　　⒌如附圖所示之通行路徑位置，為對周圍地損害最小。
　　　⒍被上訴人台水公司所有同段245 地號如附圖編號A3土地
        鋪有路面，此土地尚未接獲相關單位或土地所有權人向
        苗栗縣政府申請既成道路之認定（見簡上卷第151頁）
        。
　　　⒎被上訴人顏麗容所有同段193 地號土地如附圖編號B3，
        及被上訴人國產署所有同段190地號土地如附圖編號C3
        土地現為泥土路面（下稱前段路徑），前段路徑平緩，
        車輛可於前段路徑通行（見簡上卷第297 頁），前段路
        徑路寬2公尺為適當。
　　　⒏被上訴人國產署所有同段190 地號土地如附圖編號C3、C
        4土地間存有60-70 公分駁坎。編號C4土地現均無車輛
        可資通行之路面（下稱後段路徑），須鋪設道路方能通
        行（見簡上卷第291 、295 頁）。
　　　⒐位於被上訴人台水公司所有同段245 地號土地之東西橫
        向4 米寬道路為供公眾通行之產業道路。
　　㈡兩造爭執事項
　　　⒈後段路徑應以路徑寬度2 公尺或3 公尺為適當？
　　　⒉後段路徑有無開設道路之必要？
　　　⒊被上訴人台水公司所有同段245 地號如附圖編號A3土地
        ，是否為供公眾通行之既成道路？
　　　⒋上訴人通行前揭爭點⒊所示之通行地，應否支付被上訴人
        台水公司償金？償金應以申報總地價年息多少％ 計算償
        金？
　九、本院之判斷
　　㈠後段路徑應以路徑寬度3公尺為適當：
　　  經查，上訴人所有同段259 地號土地之使用分區為山坡地
      保育區，使用地類別為林業用地，欠缺與公路適宜之聯絡
      ，須經如附圖所示之後段路徑、前段路徑以至公路；而前
      段路徑現為平緩之泥土路面，車輛可於前段路徑通行，且
      前段路徑路寬2公尺為適當等節，為兩造所不爭執，固堪
      認定。惟上訴人主張坐落於被上訴人國產署所有同段190
      地號土地之後段路徑應以路寬3公尺為適當；被上訴人國
      產署則抗辯應以路寬2公尺為適當，雙方爭執之處在於後
      段路徑之寬度為何？爰審酌如下：
　　　⒈上訴人所有同段259地號土地面積遼闊，土地面積達2678
        .53 平方公尺（見原審卷第29頁之土地登記謄本），範
        圍非小，又其上植有果樹，可供農作利用之範圍非小，
        考量現代農耕技術日新月異，實難單憑人力為之，而需
        以農耕機具輔助以提高收益，亦需使用車輛載運機具、
        人員及農產品進出，是上訴人主張其需用農業機具、車
        輛通行，應屬可採。
　　　⒉參酌農路設計規範第3 點規定：「農路之修築依地區地
        形、地質，並考量行車速率、行駛車輛種類及路線交通
        量，區分有農路1 級、農路2 級、農路3 級、農路4 級
        設計規範」，第11點：「農路4 級：設計行車速度每小
        時15公里，路基寬度2.5 公尺以上未滿4 公尺…」，可
        知農路以2.5 公尺至4公尺為適當。衡以一般車輛之寬
        度約2 公尺有餘，道路交通安全規則第38條亦規定汽車
        全寬不得超過2.5 公尺。再衡情鄰地同段189地號土地
        其上有鐵皮屋住家，後段路徑係沿曲折之經界線接往上
        訴人所有之同段290地號土地，通行路線非筆直，且從
        前段路徑轉至後段路徑，轉彎處呈直角狀，宜預留相當
        之寬度以供轉彎處順利運轉通行，因認上訴人主張後段
        路徑之通行路寬3 公尺，為使其土地得為通常使用，兼
        顧車輛行進之間距及安全，核屬必要。
　　㈡後段路徑有開設道路之必要：
　　　⒈按通行權人於必要時，得開設道路，民法第788 條第1 
        項前段定有明文。因被上訴人國產署所有同段190 地號
        土地如附圖所示編號C3、C4土地間存有60-70 公分駁坎
        ，即前段路徑與後段路徑存有高低落差；編號C4土地現
        均無車輛可資通行之路面，且位於二地交界處，並無明
        確路徑邊界，須鋪設道路方能通行。上訴人既有供農用
        之車輛通行他人土地必要，容許上訴人於上開本院判准
        之通行範圍內鋪設道路，方能維持整體路段通行之目的
        及通行安全，被上訴人國產署自應容忍上訴人於後段路
        徑鋪設道路，俾利通行。
　　　⒉被上訴人國產署雖抗辯：僅須由上訴人除去水泥鋪面即
        可供通常使用云云，惟本院履勘現場時，經技師確認該
        高低60-70公分駁坎，因坡度問題，需要鋪設道路(見簡
        上卷第291頁勘驗筆錄)。被上訴人國產署上開所辯方法
        無法解決通行問題。又被上訴人國產署抗辯：同段259 
        地號土地，應以山坡地保育及保存山林之最低度利用為
        前題考量，現況僅能種植果樹，上訴人欲修築鋪設道路
        通行，已涉及高度開發土地行為，不允許鋪路云云。惟
        上訴人既有通行權，且後段路徑現無路可通，鋪設道路
        仍有其必要，不能一概論定山坡地均不允許鋪路，是被
        上訴人國產署上開所辯，不影響本院之認定。 
　　㈢被上訴人台水公司所有同段245 地號如附圖編號A3土地，
      非供公眾通行之既成道路；上訴人通行前開通行地，應支
      付被上訴人台水公司償金；償金應以申報總地價年息5％ 
      計算：
　　　⒈按公用地役關係乃私有土地而具有公共用物性質之法律
        關係，故既成巷道須具備為不特定之公眾通行所必要，
        而於公眾通行之初，土地所有權人並無阻止之情事，且
        經歷之年代久遠而未曾中斷之要件始能成立公用地役關
        係（最高法院89年度台上字第1020號判決意旨參照）。
        經查，上訴人同段290地號土地經後段、前段路徑連接
        位於被上訴人台水公司所有同段245 地號土地之東西橫
        向4 米寬、為供公眾通行之產業道路，業如前述，而前
        段路徑其中坐落於被上訴人台水公司所有同段245地號
        土地如附圖編號A3土地(南北向)，為本院判准通行路徑
        之出口附近土地，此出口附近土地與內側通行土地，於
        本訴訟繫屬前，隔有如原判決附圖一所示編號c-d大門
        ，外人無法任意入內，可知整個通行路徑非供公眾通行
        之既成道路，其中同段245地號如附圖編號A3土地自非
        既成道路，上訴人自應支付被上訴人台水公司償金。上
        訴人主張：同段245地號土地為公眾通行之道路，其無
        庸給付被上訴人台水公司償金云云，並不可採。
　　　⒉關於償金之計算：
　　　  引用原判決貳、反訴部分、三、本院之判斷㈠㈡。
　十、綜上所述，被上訴人依民法第787 條第1 項等規定，提起
      通行權形成之訴，請求：㈠確認上訴人就被上訴人國產署
      、顏麗容、台水公司分別所有同段190 、193 、245 地號
      土地如附圖編號A3所示面積6.98平方公尺土地、編號B3所
      示面積43.44 平方公尺土地、編號C3所示面積33.38 平方
      公尺土地、編號C4所示面積63.20平方公尺土地有通行權
      存在。㈡上訴人國產署、顏麗容、台水公司就前開所示通
      行範圍之土地，應容忍上訴人通行，並不得設置障礙物或
      為任何妨礙上訴人通行之行為。㈢被上訴人國產署應容忍
      上訴人於如附圖編號C4所示面積63.20 平方公尺土地開設
      道路，為有理由，應予准許。原審就上開准許部分(上訴
      人關於如附圖編號A3、B3通行地、面積各6.98、43.44平
      方公尺之請求，此與原判決附圖一判准上訴人關於同段24
      5、193地號通行地之請求相同)已為上訴人勝訴之判決，
      核無違誤。上訴意旨此部分上訴，欠缺上訴利益，為無理
      由，程序上應予駁回。惟原判決以全徑路寬2公尺為前提
      ，判准如原判決附圖坐落於同段190地號土地之通行地請
      求，及否決開設道路之請求，則有違誤，上訴意旨指摘原
      判決此部分不當，為有理由，應予准許，爰由本院將此部
      分廢棄，改判如主文第2、3、4項所示。又原判決關於反
      訴於法並無不合，反訴上訴意旨指摘原判決不當，聲明廢
      棄改判，為無理由，應予駁回。
　十一、本件事證已臻明確，兩造其餘攻擊防禦方法及所提證據
        經審酌後，於判決結果不生影響，爰不另一一論駁，附
        此敘明。
　十二、按因共有物分割、經界或其他性質上類似之事件涉訟，
        由敗訴當事人負擔訴訟費用顯失公平者，法院得酌量情
        形，命勝訴之當事人負擔其一部，民事訴訟法第80條之
        1 定有明文。本件通行權事件事涉相鄰關係，與經界事
        件涉訟之性質類似，上訴人亦因本件通行而受有利益，
        及兩造在本件訴訟中之利害關係及勝敗情形，就本訴訴
        訟費用負擔判決如主文第6 項所示。
　十三、據上論結，本件上訴一部有理由，一部無理由，反訴上
        訴均無理由，依民事訴訟法第436 條之1 第3 項、第44
        9 條第1 項、第450條、第80條之1、第78條，判決如主
        文。 
中　　華　　民　　國　　110 　年　　9 　　月　　29　　日
　　              民事第一庭  審判長法  官  宋國鎮
　　                                法  官  黃思惠
　　                                法  官  張新楣
以上正本係照原本作成。 
本判決不得上訴。
　　                                書記官  劉立晨 
中　　華　　民　　國　　110 　年　　9 　　月　　29　　日